【裁判字號】    89,訴,772
【裁判日期】    900928
【裁判案由】    商標評定
【裁判全文】
臺北高等行政法院判決                              八十九年度訴字第七七二號
                              .
    原      告  王琇雅即皇華實業社
    被      告  經濟部智慧財產局
    代  表  人  陳明邦（局長）住同右
    訴訟代理人  乙○○
    參  加  人  甲○○即老百王.
右當事人間因商標評定事件，原告不服經濟部中華民國八十九年六月二十七日經（八
九）訴字第八九○八七六一○號訴願決定，提起行政訴訟。本院判決如左：
    主   文
原告之訴駁回。
訴訟費用由原告負擔。
    事   實
一、事實概要：緣參加人老百王魚社甲○○於民國（以下同）八十四年七月十一日以
    「香香」商標（如附圖一所示），指定使用於當時商標法施行細則第四十九條所
    定商品及服務分類表第二十八類之浮標、釣桿、釣鉤、釣餌、釣魚線、人造魚餌
    、釣具袋等商品，向被告（八十八年一日改制前為中央標準局）申請註冊，經被
    告准列為審定第七三三○二七號商標（下稱系爭商標），嗣原告以該審定商標有
    違當時商標法第三十七條第一項第七及十二款之規定，檢附各式產品包裝袋、八
    十三年八月及九月出版之「釣魚世界」雜誌、八十五年八月份「釣魚人」雜誌及
    八十二年九月起至八十五年間銷售香香餌料商品之托運單六本、印製包裝袋之送
    貨單十張等證據資料，對之提異議。經被告審查，以八十六年二月十八日中台異
    字第八六○一三二商標異議審定書為異議不成立之處分，原告經一再訴願決定及
    行政法院（改制後為最高行政法院，以下仍稱行政法院）判決維持原處分確定後
    ，被告乃准列為註冊第七三二○二七號商標。嗣原告復以該註冊商標有違現行商
    標法第三十七條第七、十二、十三及十四款之規定，檢送八十二年至八十六年間
    報章雜誌廣告、七十九年至八十四年間托運單、七十九年至八十一年間訂購紙箱
    之送貨明細草及七十九年至八十年間之訂貨單、註冊之第五九八二三一號「香香
      SHIANG SHIANG」商標圖樣（下稱據以評定商標，如附圖二所示）等證據資料
    對之申請評定，旋即修正主張法條為註冊時商標法第三十七條第一項第七、十二
    及十三款規定，經被告審查，以八十九年一月二十六日中台評字第八八八四二九
    號商標評定書為，「申請人主張商標法第三十七條第一項第七、十二款部分申請
    駁回。主張同條項第十三款部分申請不成立」之處分。原告不服，提起訴願，遭
    經濟部以八十九年六月二十七日經（八九）訴字第八九○八七六一○號訴願決定
    書為駁回訴願之決定，原告仍表不服，提起行政訴訟。利害關係人即據以評定之
    商標專用權人甲○○並於九十年五月八日本院準備程序聲請參加訴訟。
二、兩造聲明：
    (一)原告聲明求為判決：訴願決定及原處分均撤銷。
    (二)被告聲明求為判決：駁回原告之訴。
三、兩造之爭點：
１、原告檢附據以評定之證據與前異議案所提之證據資料是否僅在數量上有所增加，
    二者之內容及對於要證事實之證明力實質上仍屬同一，而違反商標法第五十一條
    之規定？
２、系爭商標是否將據以評定商標之全部作為自己商標成為可獨立之一部分？又二者
    是否屬於相同或類似之商品？
(一)、原告主張之理由：
１、訴願決定理由主要以商標法第五十一條規定及行政法院八十七年度判字一八○五
    號判決為由而駁回本案，惟被告並未完全審酌行政法院八十七年度判字一八○五
    號判決之內容，致有所誤判，因為本案原告已提出較第七三二○二七號『香香』
    創設商標案使用為早之證據，例如：七十九年至八十年間托運單、七十九年至八
    十一年間訂購紙箱之送貨明細單及七十九年至八十年問之訂貨單等證據資料，此
    一事實及背景完全和行政法院八十七年度判牢一八○五號判決不同，故而不可一
    概而論，因為行政法院八十七年度判字一八○五號判決特別強調第七三三○二七
    號『香香』創設商標案有使用之先之事實，故不違法，惟此一事實已被推翻，其
    自然有重新審酌之必要，現被告卻不對該點理由作出第七三三○二七號『香香』
    創設商標案有違商標法第卅七條第一項第七、十二款之規定，實有違一體通判之
    原則。上開行政法院判決認中文「香香」二字，甲○○自其父王文隆沿用而來，
    早自八十年國四月及開始使用。但查，原告於七十九年、八十年及八十四年交付
    於新竹暨大榮貨運股份有限公司託運予客戶之貨品，該託運單中之貨品名稱中早
    已載名有「香香餌」，另觀原告於七十九年至八十一年向龍億紙器有限公司及東
    昕采藝包裝股份有限公司訂購之紙箱之送貨明細及紙箱均標示有「香香餌」或「
    香香」（上開證據請參見原告評定申請書之附件十、十一、十二），足證早在民
    國七十九年、八十年間，「香香餌」或「香香」即為原告廣為使用，為客戶所瞭
    解，自有品牌之知名度，而甲○○自承在八十年四月始使用「香香」二字，已在
    原告民國七十九年使用之後，甲○○或其父王文隆顯係襲用他人之商標或標章有
    致公眾誤信之虞，及以相同或類似他人同一商品或類似商品之註冊商標，而使用
    於同一商品或類似商品。如審酌上開原告提出之資料，自足以證明原告使用「香
    香」，較被評定之第七三三二七號「香香」商標使用為早。系爭被評定之商標應
    予撤銷。原處分及訴願決定，亦均未否認原告有提出新之證據，然均未對原告提
    出之新證據加以審酌。
２、再則，被告依商標法第五十一條『經過異議確定後之註冊商標，任何人不得就同
    一事實、同一證據及同一理由，申請評定』。駁回原告主張商標法第三十七條第
    一項第七、十二款之理由亦相當不合理。請參看附件三、四所示，其為原告和被
    告之錄音帶及其譯本，由該證據中發現，被告迄今仍對食用釣餌及飼料之分別仍
    混淆不清，因為釣魚界均知『實用釣餌』即是一種以『漁飼料』粉加水繳拌混捏
    而構成，然後再吊掛於釣鉤上，藉該漁飼料氣味而吸引魚兒上勾，而且為保持釣
    餌處於最佳之使用狀態，其食用釣餌大都在垂釣時才以『漁飼料』、『混合飼料
    』混捏，亦即食用釣餌係以『漁飼料』為構成商品無誤，兩者產製、原料、用途
    、功能或銷售場所完全一致，現被告仍未實地勘查、訪查，致有違社會大眾之一
    般通念，並由附件三、四之補充事實及證據得知，原決定機關逕一味以商標法第
    五十一條駁回本案，便對兩者間之分別又不清不楚，實嫌草率及不負責任。有鑑
    於此，謹請委由公正單位作出公平之市場調查，以杜紛爭。
３、參加人曾對原告提起評定，並遭被告為評定不成立之處分，有八十四年度中台評
    字第八四○三五四號可查，被告於評定書中，確認在飼料商品業者中之品質及公
    用等語句。可見，參加人亦確認原告為飼料業者，才會被判評定不成立。
４、八十七年五月二日，由原告之丈夫林永奇電詢被告之審查委員，經饒姓委員針對
    「飼料類」與「釣魚用具類」之區分，詳細解說，並對原告確認原告產品申請在
    「飼料類」是對的。原告本人也曾電詢被告內部多位委員，就所生產之商品，應
    申請在那一類別？經由主管單位委員回答應申請在飼料類，有對話錄音帶及譯本
    可稽。
５、參加人老百王魚餌社甲○○，謂其行銷香香餌是在原告之前。但原告之母親林阿
    碧於七十年取得「香香」註冊證於「飼料類」，並於全省市場行銷至今，為釣魚
    飼料之先驅，同業皆知，原告於八十三年間由父母之手接下此商標及產品行銷等
    工作未曾改變，有商標註冊證及營利事業證為證。
６、「商標及服務標章註冊申請之類似商品及服務之參考資料」，在國際分類第二十
    八類「釣魚用具」類中的「魚鉺」，其「鉺」自是金部首，為鉤或勾。現被告謂
    之分為可食用及不可食用等說法，不知被告之真意為何其處理方式顯然不公。
７、綜上所述，第七三三○二七號『香香』創設商標案已違反商標法第三十七條第一
    項第七、十二、十三款規定，對釣餌、漁飼料之運用事實知之甚稔，竟意圖壟斷
    市場，以遂行其不公乎競爭之目的。
(二)、被告主張之理由：
    查本件原告曾於八十五年九月十七日，以系爭註冊第七三三○二七號「香香」商
    標有違當時商標法第三十七條第一項第七及十二款規定，檢附各式產品包裝袋、
    八十三年八月及九月出版之「釣魚世界」雜誌、八十五年八月份「釣魚人」雜誌
    及八十二年九月起至八十五年間銷售香香餌料商品之托運單六本、印製包裝袋之
    送貨單七張等證據資料，對之提出異議。經被告以中台異字第八六○一三二號商
    標異議審定書為異議不成立之審定，並經行政法院八十七年度判字第一八○五號
    判決書維持確定在案，原告復持相同理由主張系爭商標有違註冊時商標法第三十
    七條第一項第七及十二款規定，檢送八十二年至八十六年間報章雜誌廣告、七十
    九年至八十四年間托運單、七十九年至八十一年間訂購紙箱之送貨明細單及七十
    九年至八十年間之訂貨單等證據資料，對之申請評定。惟上開證據與前異議案所
    提之證據資料僅在數量上有所增加與形式不同而已，二者之內容及對於要證事實
    之證明力，實質上仍屬同一，揆諸評決時商標法第五十一條之規定，原告於異議
    案件確定後再就同一事實、理由及證據，對系爭商標申請評定，自不應准許。又
    系爭商標圖樣係由中文「香香」所構成，而據以評定之註冊第五九八二三一號「
    香香SHIANG SHIANG」商標圖樣係由中文「香香」及外文「SHIANG SHIANG」所組
    成，是系爭商標並未將據以評定商標之全部作為自己商標可獨立之一部分；況系
    爭商標係指定使用於浮標、釣桿、釣鉤、釣餌、釣魚線、人造魚餌、釣具袋等商
    品，其性質為專供釣魚用之釣魚用具，而據以評商標係指定使用於飼料商品，其
    性質為廣供各種動物生長食用之飼料，依一般社會通念，二者商品功能、消費對
    象及販賣場所並不具關聯性，產製原料亦不盡相同，非屬類似商品（八十七年度
    判字第一八○五號判決書意旨參照），自無首揭商標法第三十七條第一項第十三
    款之適用，原告雖訴稱釣餌商品，係一種以魚飼料粉加水攪拌混捏所製成，與據
    以評定商標指定使用之魚飼料商品，二者產製、原料、用途、功能或銷售場所均
    完全一致，主張系爭商標有違註冊時商標法第三十七條第一項第七及十二款之規
    定；惟究其實質，仍與前異議案所主張系爭商標與其具相當知名度之註冊第五九
    八二三一號「香香SHIANG SHIANG」商標（即本案據以評定商標）近似，且系爭
    商標指定商品中之釣餌商品，與該據以異議商標所指定使用之飼料商品，屬類似
    商品，有違當時商標法第三十七條第一項第七款及第十二款之規定，核屬同一之
    事實及理由，而兩案所提之證據資料僅在數量上有所增加與形式不同而已，二者
    之內容及對於待證事實之證明力，實質上仍屬同一，是被告認原告於前異議案確
    定後再就同一事實、理由及證據，對系爭商標申請評定，有違評決時商標法第五
    十一條之規定，所請應予駁回。
(三)、參加人主張之理由：
    原告提出的文件可能是自己寫的，我們有發票證明，在七十九年前就已使用香香
    商標。我本身是七十九年，我父親是七十六年至七十四年的時候就開始使用。最
    早的證明是七十二年。
    理    由
甲、程序方面：
    經查本件參加人係系爭被評定商標之專用權人，本件撤銷訴訟之結果，參加人之
    權利或法律上利益將受損害，玆經參加人於本院九十年五月八日準備程序中聲請
    為本件被告之獨立參加人，於法並無不合，應予准許。
乙、實體方面：
一、按商標之註冊違反第三十七條第一項之規定者，利害關係人得申請商標主管機關
    評定其註冊為無效，為現行商標法第五十二條第一項所明定。又依同法施行細則
    第四十條第二款商標評定案件適用註冊時之規定，本件被評定之註冊第0000
    0000號商標係於八十五年十月十六日核准註冊，其商標之評定核應適用八十
    二年十二月二十二日修正公布之商標法，合先敘明。
二、參加人老百王魚社甲○○於八十四年七月十一日以「香香」商標（如附圖一所示
    ），指定使用於當時商標法施行細則第四十九條所定商品及服務分類表第二十八
    類之浮標、釣桿、釣鉤、釣餌、釣魚線、人造魚餌、釣具袋等商品，向被告申請
    註冊，經被告准列為審定第七三三○二七號系爭商標，嗣原告以該審定商標有違
    當時商標法第三十七條第一項第七及十二款之規定，檢附各式產品包裝袋、八十
    三年八月及九月出版之「釣魚世界」雜誌、八十五年八月份「釣魚人」雜誌及八
    十二年九月起至八十五年間銷售香香餌料商品之托運單六本、印製包裝袋之送貨
    單十張等證據資料，對之提異議。經被告審查，為異議不成立之處分，原告經一
    再訴願決定及行政法院判決維持原處分確定後，被告乃准列為註冊第七三二○二
    七號商標。嗣原告復以該註冊商標有違現行商標法第三十七條第七、十二、十三
    及十四款之規定，檢送八十二年至八十六年間報章雜誌廣告、七十九年至八十四
    年間托運單、七十九年至八十一年間訂購紙箱之送貨明細草及七十九年至八十年
    間之訂貨單、註冊之第五九八二三一號「香香  SHIANG SHIANG」如附圖二所示
    之據以評定商標，等證據資料對之申請評定，旋即修正主張法條為註冊時商標法
    第三十七條第一項第七、十二及十三款規定，經被告審查，為「申請人主張商標
    法第三十七條第一項第七、十二款部分申請駁回。主張同條項第十三款部分申請
    不成立」之處分。被告以八十六年二月十八日中台異字第八六○一三二商標異議
    審定書、行政法院八十七年度第一八○五號判決、原告評定申請書、評定申請書
    修正本、被告以八十九年一月二十六日中台評字第八八八四二九號商標評定書等
    件在卷可稽，並為兩造所不爭，堪認為實。原告不服，循序提起本件行政訴訟，
    主張如事實欄所載，玆據原告申請評定之項目分述如下：
三、就原告申請主張商標法第三十七條第一項第七、十二款，遭被告以申請駁回處分
    部分：
（一）、按商標圖樣「襲用他人之商標或標章有致公眾誤信之虞者」、「相同或近似
        於他人同一商品或類似商品之註冊商標，及其註冊商標期滿失效後未滿二年
        者」不得申請註冊，為系爭商標註冊時商標法第三十七條第一項第七、十二
        款所明定。又依本件評定時商標法第五十一條規定，經過異議程序確定後之
        註冊商標，任何人不得就同一事實、同一證據及同一理由，申請評定。所謂
        同一證據係指具同一性之證據而言，而認定證據是否同一，應審查其內容及
        待證事項實質上是否相同，不得僅拘泥於其形式是否同一。此亦經行政法院
        迭於八十九年度判字第四八○號、八十五年度判字第一三四一號判決釋明在
        案，是以縱證據資料本身不同，而其內容實質上同一者，仍屬同一證據。本
        條乃為維護法之安定性，防止他人對於商標事件之異議確定後，復持實質相
        同，形式不同之證據，再反覆請求評定，影響商標專用權之安定而設。故認
        定證據是否同一，應審查其內容實質上是否相同，不得拘泥於其形式是否同
        一，而如何判定是否實質為同一證據，應以該證據是否新證據為斷，亦即所
        提之證據內容，是否具備高度證據價值，可以獨立於原先證據資料之外，而
        單獨據為推翻原來認定之結論。經查：
１、原告曾於八十五年九月十七日，以系爭商標有違當時商標法第三十七條第一項第
    七及十二款規定，檢附各式產品包裝袋、八十三年八月及九月出版之「釣魚世界
    」雜誌、八十五年八月份「釣魚人」雜誌及八十二年九月起至八十五年間銷售香
    香餌料商品之托運單六本、印製包裝袋之送貨單七張等證據資料，對之提出異議
    。經被告以中台異字第八六○一三二號商標異議審定書為異議不成立之審定，並
    經行政法院八十七年度判字第一八○五號判決書維持確定在案，上開證據均係為
    證明並非據以評定之商標之使用資料晚於系爭商標之使用日之事實。玆原告復持
    相同理由提起本件行政訴訟主張：系爭商標有違註冊時商標法第三十七條第一項
    第七及十二款規定，檢送八十二年至八十六年間報章雜誌廣告、七十九年至八十
    四年間托運單、七十九年至八十一年間訂購紙箱之送貨明細單及七十九年至八十
    年間之訂貨單等證據資料，對系爭商標申請評定，而該證據亦同樣係為證明並非
    據以評定之商標之使用資料晚於系爭商標之使用日之事實，足見上開證據與前異
    議案所提之證據資料僅在數量上有所增加與形式不同而已，二者之內容及對於要
    證事實之證明力，實質上仍屬同一，揆諸評決時商標法第五十一條之規定，原告
    於異議案件確定後再就同一事實、理由及證據，對系爭商標申請評定，自不應准
    許。
２、況原行政法院於判內容亦已斟酌「原告雖舉證主張其母嘉豐餅行林阿碧於民國七
    十年間曾取得註冊第一六五六八○號商標「香香」，惟該商標於民國八十年十二
    月十五日專用期間期滿而失效，據以異議商標係八十二年五月十六日重新提出申
    請後始移轉於原告，有原告八十六年四月二十日訴願書第二點說明附原處分可稽
    ，則原告於法律上實無從主張，據以異議商標自民國七十年起，即有使用之事實
    。」此觀之行政法院八十七年度判字第一八○五號判決內容自明，足見原告於本
    件評定案所提之證據實不足以動搖前異議案所認定之結論，如以上說明，原告所
    提之本件評定案之證據，即非屬新證據，而為商標法第五十一條所指之同一證據
    範圍，原告所提本件行政訴訟，即屬於法不合。
３、至於原告雖提出與被告商標審查員之電話錄音及其譯本，作為認定據以評定之商
    標與系爭商標為類似商品之新證據云云，惟該電話未經該被告商標審查員之同意
    ，係竊錄被告商標審查員非公開之談話，為非法取得之證據（刑法第三百三十五
    條之一第二款），無證據能力，自不得作為證據。況該錄音之內容，係該被告商
    標審查員個人為回應原告之詢問，為便民服務所作之個人意見，自無拘束被告之
    效力，原告所提之電話錄音及其譯本並非新證據無訛。
四、就原告申請主張同條項第十三款，遭被告以不成立處分部分：
（一）、「以他人註冊商標作為自己商標之一部分，而使用於同一商品或類似商品者
        」，不得申請註冊，為系爭商標註冊時商標法第三十七條第一項第十三款所
        明定。惟前揭第十三款之適用，應以他人註冊商標之全部作為自己商標可獨
        立之一部分，始足當之。而所謂類似商品，應依一般社會通念、市場交易情
        形，並參酌該商品之產製、原料、用途、功能或銷售場所等各種相關因素判
        斷之，同法施行細則第十五條第二項亦定有明文。經查：
１、查系爭註冊第七三三○二七號「香香」商標圖樣係由中文「香香」所構成，而據
    以評定之註冊第五九八二三一號「香香SHIANGSHlANG」商標圖樣係由中文「香香
    」及外文「SHIANGSHIANG」所組成，是系爭商標並未將據以評定之商標之全部作
    為自商標可獨立之一部分，即不足以構成同條項第十三款評定之理由。
２、原告雖主張：系爭商標所指定使用之釣餌商品，係一種以魚飼料粉加水攪拌混捏
    所製成，與據以評定商標指定使用之魚飼料商品，二者產製、原料、用途、功能
    或銷售場所均完全一致，應為類似商品云云，惟系爭商標指定使用之浮標、釣桿
    、釣鉤、釣餌、釣魚線、人造魚餌、釣具袋等商品，其性質係專供釣魚用之釣魚
    用具商品，而據以評定商標所指定使用之商品，係使用於飼料商品，其性質則係
    廣供各種動物生長食用之飼料，依一般社會通念，釣餌係專供釣魚用，飼料係用
    以豢養家禽、家畜或寵物用，縱有消費者依個人經驗，以釣餌飼養魚類，或以飼
    料釣魚，二者商品功能、消費對象及販賣場所均有不具關連性，產製原料及用途
    亦不相同，非屬類似商品。此經行政法院八十七年度判字第一八○五號判決、並
    經被告於據以評定之商標與系爭商標另案八十九年十月十八日中台評字第八八○
    五九六號評定案中詳細說明在案，以上均有行政法院判決書影本及異議書影本附
    於本院卷可稽，是尚難認定飼料與釣餌為類似商品，原告之主張，顯不足採。
３、又所謂類似商品，應依一般社會通念、市場交易情形，並參酌該商品之產製、原
    料、用途、功能或銷售場所等各種相關因素判斷之，此有前引同法施行細則第十
    五條第二項亦可按，是以原告斤斤於「商標及服務標章註冊申請之類似商品及服
    務之參考資料」上之釣魚用具類中釣「餌」字，究係「食」部或「金」部，以之
    為認定是否類似商品之理由，自有誤解。至於八十四年度中台評字第八四○三五
    四號評定案係參加人對原告以商標法第三十七條第十款之另案，與本案無涉，自
    無從據以為原告有利之證據。
五、從而，被告依首揭規定，所為「申請人主張商標法第三十七條第一項第七、十二
    款部分申請駁回。主張同條項第十三款部分申請不成立」之處分，並無不合。訴
    願決定遞予駁回，亦無違誤，均應予維持。本件原告之訴為無理由，應予駁回。
據上論結，本件原告之訴為無理由，爰依行政訴訟法第九十八條第三項前段，判決如
主文。
中      華      民      國      九十     年     九      月    二十八    日
                             臺 北 高 等 行 政 法 院  第 四 庭
                                         審 判 長 法  官  劉介中
                                                  法  官  黃清光
                                                  法  官  帥嘉寶
右為正本係照原本作成。
如不服本判決，應於送達後二十日內，向本院提出上訴狀並表明上訴理由，如於本判
決宣示後送達前提起上訴者，應於判決送達後二十日內補提上訴理由書（須按他造人
數附繕本）。
中      華      民      國      九十     年     九      月    二十八    日
                                                  書記官  黃明和


司法院資訊處製作；財團法人民間司法改革基金會備份。
